【裁判字號】    99,交聲,3628
【裁判日期】    991231
【裁判案由】    聲明異議
【裁判全文】
臺灣臺中地方法院交通事件裁定        99年度交聲字第3628號
原處分機關  交通部公路總局臺中區監理所臺中市監理站
異  議  人
即受處分人  吳美蘭
上列受處分人因違反道路交通管理處罰條例事件，對於交通部公
路總局臺中區監理所臺中市監理站於民國96年9月6日所為之處分
（原處分案號：裁監稽違字第裁 61－G00000000號）聲明異議，
本院裁定如下：
    主  文
原處分撤銷。
吳美蘭不罰。
    理  由
一、原處分機關交通部公路總局臺中區監理所臺中市監理站原處
    分意旨略以：受處分人吳美蘭名下所有車牌號碼 L6H-839號
    重機車，於民國96年 2月12日22時26分許，在臺中市○○○
    路 ○段1010號前，因「行車限速50公里，經測時速73公里，
    超速23公里（20以上40以下）」之違規，經臺中市警察局交
    通隊直屬分隊以中市警交字第 G00000000號舉發違反道路交
    通管理事件通知單逕行舉發，舉發通知單採公示送達方式完
    成送達程序。嗣經原處分機關於96年9月6日以裁監稽違字第
    裁 61－G00000000號裁決書，依違反道路交通管理處罰條例
    第40條、第63條第1項規定，裁處罰鍰新臺幣（下同）2,000
    元，並記違規點數1點，罰鍰限於96年10月6日前繳納，逾期
    則續依裁決書處罰主文二裁處等語。
二、本件異議人即受處分人聲明異議意旨略以：異議人並未收到
    舉發違反道路交通管理事件通知單及裁決書，導致法務部行
    政執行署臺中行政執行處強制執行最高罰鍰，監理機關寄送
    地址與戶籍地址並不相同，為此聲明異議等語。
三、按書面之行政處分自送達相對人及已知之利害關係人起；書
    面以外之行政處分自以其他適當方法通知或使其知悉時起，
    依送達、通知或使知悉之內容對其發生效力，行政程序法第
    110條第1項定有明文。又「處理違反道路交通管理事件，有
    關文書送達之程序，依行政程序法之規定。」、「送達，於
    應受送達人之住居所、事務所或營業所為之。」、「對於當
    事人之送達，有下列各款情形之一者，行政機關得依申請，
    准為公示送達︰一應為送達之處所不明者。二於有治外法權
    人之住居所或事務所為送達而無效者。三於外國或境外為送
    達，不能依第86條之規定辦理或預知雖依該規定辦理而無效
    者。有前項所列各款之情形而無人為公示送達之申請者，行
    政機關為避免行政程序遲延，認為有必要時，得依職權命為
    公示送達。當事人變更其送達之處所而不向行政機關陳明，
    致有第 1項之情形者，行政機關得依職權命為公示送達。」
    ，違反道路交通管理事件統一裁罰標準及處理細則第 5條、
    行政程序法第72條第1項前段、第78條分別定有明文。
四、次按違反本條例行為之處罰，處罰機關於裁決前，應給予違
    規行為人陳述之機會；受處罰人接獲舉發違反道路交通管理
    事件通知單後，於15日內得不經裁決，逕依第92條第3項之
    罰鍰基準規定，向指定之處所繳納結案；不服舉發事實者，
    應於15日內，向處罰機關陳述意見；其不依通知所定期限前
    往指定處所聽候裁決，且未依規定期限繳納罰鍰結案或向處
    罰機關陳述意見者，處罰機關得逕行裁決之；受處罰人，認
    為受舉發之違規行為應歸責他人者，應於舉發違反道路交通
    管理事件通知單應到案日期前，檢附相關證據及應歸責人相
    關證明文件，向處罰機關告知應歸責人，處罰機關應即另行
    通知應歸責人到案依法處理，逾期未依規定辦理者，仍依本
    條例各該違反條款規定處罰，違反道路交通管理事件統一裁
    罰標準及處理細則第40條前段、道路交通管理處罰條例第 9
    條第1項、第85條第1項亦有明定。上揭規定無非在使異議人
    得於處罰機關裁決前陳述意見、釐清責任歸屬或以最低處罰
    標準在限期內自動繳納罰款結案，故舉發機關應先合法送達
    舉發違反道路交通管理事件通知單予異議人，處分機關所為
    逕行裁決始為適法。
五、本件異議人並不否認其所有車牌號碼 L6H-839號重機車，於
    96年2月12日22時26分許，在臺中市○○○路○段1010號前，
    有「行車限速50公里，經測時速73公里，超速23公里（20以
    上40以下）」之違規事實，惟辯稱罰單及裁決書寄送地址與
    戶籍地不同，故未收到罰單及裁決書等語。經查：異議人雖
    曾設籍在「臺中市○區○○路 2之138號4樓之21」，惟其於
    95年11月20日即自該址遷出，並設籍在「臺中市○區○○路
    2之138之 2號」，迄今仍未遷出等情，有其個人基本資料、
    遷徒紀錄資料查詢結果各 1份附卷可憑，核與異議人於聲明
    異議狀中記載「臺中市○區○○路2之138之 2號」為其住所
    相符。而本件違規之中市警交字第 G00000000號舉發違反道
    路交通管理事件通知單及原處分機關裁監稽違字第裁61－G0
    0000000 號裁決書，均分別向異議人之前開戶籍地即「臺中
    市○區○○路 2之138號4樓之21」付郵送達，因異議人已遷
    移他處，致遭郵務機關退件處理，原舉發機關及原處分機關
    乃以公示送達方式對異議人為送達等情，固有臺中市警察局
    96年4月18日中市警交字第09600256201號公告、交通部公路
    總局臺中區監理所臺中市監理站97年4月30日中監中字第097
    1000338號公告及太平洋日報97年 5月26日11版全國公告各1
    份在卷可稽，然上開舉發通知單及裁決書寄送之時，異議人
    早已遷至臺中市○區○○路 2之138之2號居住，則該舉發通
    知單及裁決書猶向異議人原戶籍地即臺中市○區○○路 2之
    138號4樓之21寄送，顯未合法送達。而異議人住處遷徙，舉
    發單位及原處分機關本可透過戶政單位輕易查知異議人實際
    住所，然其後所為公示送達，並未見有何已用相當之方法探
    查，仍不知應為送達處所之相關證據，則逕為公示送達，自
    難認符合「應為送達處所不明」之公示送達要件，此送達亦
    非合法（最高法院82年臺上字第 272號民事判例意旨參照）
    。故異議人辯稱未收到罰單及裁決書，顯非無據。原舉發單
    位及原處分機關未再詳予調查異議人是否另有他址可為送達
    ，上開送達程序即未完足，均不生合法送達之效力。本件裁
    決書既未合法送達予異議人，異議期間無從起算，是異議人
    雖遲至99年 9月24日始提起本件異議，仍未逾期，異議自屬
    合法，本院應予受理。又本件異議人未合法收受舉發違規通
    知單，已如上述，異議人自無從知悉其所有車輛為警舉發之
    情事，而無從自行繳納罰鍰結案抑或自行到案或依道路交通
    管理處罰條例第85條第 1項規定向處罰機關告知應歸責人到
    案處理，且致往後因逾期未繳罰鍰遭處分機關依法加重處罰
    及再次加重遭法務部行政執行署臺中行政執行處強制執行等
    情，對異議人程序權利之侵害非輕。從而，原處分機關之裁
    決，即難認為有當，自應由本院將原處分撤銷，發回原處分
    機關俟舉發違規通知單合法送達後，另為適當之處分，以資
    適法。
六、又按時效制度與人民權利義務有重大關係，其目的在於尊重
    既存之事實狀態，及維持法律秩序之安定，與公益有關，須
    逕由法律明定，不得授權行政機關衡情以命令訂定或由行政
    機關依職權以命令訂之（司法院大法官釋字第 474號解釋理
    由書參照）。而行政罰法於94年 1月14日經立法院三讀制定
    ，同年2月5日經總統公佈，依該法第46條之規定，自公布後
    1年，即95年2年 5日開始施行，同法第27條規定：「行政罰
    之裁處權，因 3年期間之經過而消滅。前項期間，自違反行
    政法上義務之行為終了時起算。但行為之結果發生在後者，
    自該結果發生時起算」，該條之立法理由略以：「本條係有
    關行政罰裁處權時效之規定。按行政罰裁處權之行使與否，
    不宜懸之過久，而使處罰關係處於不確定狀態，影響人民權
    益，惟亦不宜過短，以免對社會秩序之維護有所影響」等語
    ，可知公路監理主管機關對於違反道路交通管理事件行為人
    ，其是否行使裁罰權，實不宜久懸不決，而使處罰關係處於
    不確定狀態，致影響人民權益。準此，足悉時效制度之功能
    ，實為求法秩序之早日確定所必要，自不容行政機關作出違
    背此一法秩序安定原則之舉措。再按「違反行政法上義務而
    受罰鍰、沒入或其他種類行政罰之處罰時，適用本法。但其
    他法律有特別規定者，從其規定」，行政罰法第 1條定有明
    文。違反道路交通管理處罰條例所定行政法上義務而受罰鍰
    、記違規點數等處罰，具有行政罰之性質，然關於處罰時效
    部分，道路交通管理處罰條例並未設有相關規定，則現今交
    通裁決機關依法所為之處罰裁決，其裁處權時效即應適用上
    開行政罰法相關規定。本件異議人之違規行為，係發生於96
    年 2月12日，原處分機關對異議人上開違規行為裁罰之裁決
    書，因舉發機關未對異議人合法送達舉發通知單，致裁處不
    合法而為本院撤銷，業如前述，是原處分機關對於異議人該
    違反道路交通管理處罰條例行為之裁處權時效期間，應自96
    年 2月12日起計算3年，而於99年2月11日即告屆滿，則本件
    原處分機關之裁處權即因罹於時效而消滅，不得再就異議人
    之違規事實裁罰。
七、綜上所述，本件裁決書裁處基礎之舉發通知單及原處分機關
    裁決書之送達程序均非適法，本件處分應予撤銷，原應發回
    原處分機關俟舉發違規通知單合法送達後，另為適當之處分
    ，惟本件違規行為之裁處權時效期間迄99年 2月11日即告屆
    滿，已如前述，則縱然將原處分撤銷發回，原處分機關之裁
    罰權亦因時效經過而消滅，不得再就異議人前揭違規行為裁
    罰，準此，本件自應由本院將原處分撤銷，逕為異議人不罰
    之諭知。
據上論斷，應依道路交通管理處罰條例第87條第 2項、道路交通
事件處理辦法第20條前段，裁定如主文。
中    華    民    國    99    年    12    月    31    日
                        交通法庭  法  官  張智雄
以上正本證明與原本無異。
如不服本裁定，應於收受送達後5日內向本院提出抗告狀。（應
附繕本）
                                  書記官  黃舜民
中    華    民    國    100   年     1    月     3    日

司法院資訊處製作；財團法人民間司法改革基金會備份。
